臺灣嘉義地方法院民事判決
110年度嘉小字第1092號
原      告  林淑娟  

訴訟代理人  蕭郁潔律師
            顏紘頤律師
被      告  李可欣  
上列當事人間請求履行契約等事件，本院於民國110年12月22日
言詞辯論終結，判決如下：
    主  文
一、被告應給付原告新臺幣6,000元，及自民國110年12月12日起
    至清償日止，按年息百分之5計算之利息。
二、原告其餘之訴駁回。
三、訴訟費用新臺幣1,000元，由被告負擔新臺幣60元，餘由原
    告負擔。
四、本判決第1項得假執行。但被告如以新臺幣6,000元為原告預
    供擔保，得免為假執行。
五、原告其餘假執行之聲請駁回。
    事實及理由
壹、程序方面：
一、按當事人得以合意定第一審管轄法院，但以關於由一定法律
    關係而生之訴訟為限，前項合意，應以文書證之，民事訴訟
    法第24條定有明文。查兩造所簽立之「愛心認養切結書」（
    下稱系爭認養切結書）第13條後段約定：「倘有涉訟，雙方
    同意以送養人之居所為第一審管轄法院」，而原告之居所係
    在「嘉義縣」，此觀民事起訴狀在卷可明，是本院就本件訴
    訟有管轄權。
二、被告經合法通知，無正當理由而不於調解期日到場，爰依民
    事訴訟法第436條之12第1項之規定，准到場原告之聲請，命
    即為訴訟之辯論，並依原告聲請由其一造辯論而為判決。
貳、實體方面: 　　
一、原告主張：
　㈠被告於民國110年4月5日與原告簽訂系爭切結書，向原告認養
    4個月大，名為「妞妞」之橘色母貓（下稱系爭貓隻）。依
    系爭認養切結書第2、9、10、11、12條之約定，被告應為系
    爭貓隻辦理寵物登記，且須在攜帶系爭貓隻外出時，採取防
    範其逃脫之措施，並於每月25日在LINE群組 「貓咪專屬的
    家」主動上傳照片，向原告定期回報系爭貓隻之生活狀態。
    又若被告無法飼養系爭貓隻或遺失時，均應立即告知原告。
    詎被告迄今未為系爭貓隻辦理寵物登記，更自110年8月25日
    起未曾回報系爭貓隻生活近照，請被告上傳照片以供原告確
    認系爭貓隻是否無恙時，被告卻置之不理。原告即於110年1
    0月1日要求被告將系爭貓隻返還原告，被告遲至110年10月1
    0日始上傳臉書貼文内容略為系爭貓隻已於同月5日遺失，且
    未於攜帶系爭貓隻出門時採取足夠防止貓隻走失之防範措施
    。被告違反上開切結書第2、9、11、12條之約定，依系爭認
    養切結書第13條規定，被告應給付新臺幣（下同）3萬元懲
    罰性違約金。
　㈡又系爭認養切結書為附負擔之贈與契約，原告將系爭貓隻贈
    與被告，並約定被告有應辦理寵物登記、回報系爭貓隻近況
    等負擔，惟被告未履行該負擔，原告依民法第412條第1項規
    定向被告表示撤銷系爭貓隻之贈與，惟被告迄今仍未尋回系
    爭貓隻，其客觀上顯然無法返還系爭貓隻，屬民法第181條
    但書無法返還原物之情形，系爭貓隻市價為3萬元（貓隻市
    價為28,000元至6萬元不等，取中間價值3萬元），原告自得
    請求被告償還相當於系爭貓隻之價額3萬元。
　㈢再按因可歸責於債務人之事由致寵物滅失，而侵害寵物所有
    人對於寵物之所有權及情感連結時，因動物是介於人與物之
    間之獨立生命體，故在因加害人行為致動物遺失時，應認因
    該行為而受有精神痛苦之被害人，得因其他人格法益受有情
    節重大之損害，而向加害人請求非財產上之損害赔償，此可
    參考臺灣高等法院106年度消上易字第8號民事判決、臺灣臺
    北地方法院103年度簡上字第20號民事判決。而系爭貓隻原
    先流浪街頭而對人類有高度警覺心，係原告持續盡心照顧才
    使系爭貓隻敞開心房與人親近，並與之建立深厚情誼。原告
    原以為自己替系爭貓隻找到合適認養人，詎被告不但未準備
    足夠防脫逃措施，使系爭貓隻受到驚嚇而逃竄，至今仍未被
    尋回而流落街頭，原告精神上深感極大之痛苦，由於原告之
    其他人格法益因被告未善盡實際管領動物之人應保護動物之
    責任之不法行為而受有情節重大之損害，依民法第227條之1
    及第195條第1項向被告請求4萬元之精神慰撫金。
　㈣並聲明：⒈被告應給付原告10萬元，及自起訴狀繕本送達翌日
    起至清償日止，按年息百分之5計算之利息。⒉原告願供擔保
    ，請准宣告假執行。

二、被告未於言詞辯論期日到場，亦未提出書狀或作何聲明及陳
    述。
三、本院之判斷：
　㈠本件原告主張與被告簽訂系爭認養切結書，並交付系爭名為
    「妞妞」的貓隻由被告認養，嗣被告未依約辦理寵物登記，
    也未依約回報系爭貓隻近況，並經原告於110年10月1日向被
    告表示撤銷系爭貓隻之贈與，復於系爭貓隻遺失後亦未依約
    立即通知原告，且未於攜帶系爭貓隻出門時採取足夠防止貓
    隻走失之防範措施等情，業據原告提出系爭認養切結書、系
    爭貓隻的照片、LINE對話紀錄截圖及被告臉書張貼之文章等
    件為證（本院卷第17至31頁），而被告對原告主張前開事實
    ，已於相當時期受合法之通知未到庭，也未提出書狀爭執，
    且從系爭認養切結書第3條「認養人同意植入晶片先登記在
    送養人名下，待送養動物節育後，送養人即將寵物晶片登記
    之飼養人移轉登記予認養人」之約定可知被告確實未依約辦
    理寵物登記，是經本院調查前揭證據之結果，堪認原告前開
    主張之事實為真實。
　㈡茲就原告請求之項目及金額分述如下：
　⒈原告請求3萬元懲罰性違約金部分：
　①原告主張被告已違反系爭認養切結書第2、9、11、12條之約
    定等情，業經本院認定如上，故原告依系爭認養切結書第13
    條約定請求懲罰性違約金，應屬有據。
　②惟按約定之違約金額過高者，法院得減至相當之數額，為民
    法第252條所明定。而約定之違約金苟有過高情事，法院即
    得依此規定核減至相當之數額，並無應待至債權人請求給付
    後始得核減之限制；此項核減，法院得以職權為之（最高法
    院79年度台上字第1612號判決意旨參照)。經查，被告自110
    年4月5日間認養系爭貓隻，迄系爭貓隻於110年10月5日不慎
    遺失止，約6個月，而被告至7月間仍有傳送系爭貓隻的照片
    之情形，並審酌目前社會經濟狀況、被告上開違約情節以及
    因系爭貓隻遺失兩造實際上均受有損害等衡量標準，認為兩
    造所約定之違約金3萬元，核屬過高，本院依職權酌予核減
    為5,000元，始屬適當。逾此範圍之請求，為無理由。
　⒉原告請求被告償還相當於系爭貓隻之價額3萬元部分：
　①按贈與附有負擔者，如贈與人已為給付而受贈人不履行其負
    擔時，贈與人得請求受贈人履行其負擔，或撤銷贈與。贈與
    之撤銷，應向受贈人以意思表示為之。贈與撤銷後，贈與人
    得依關於不當得利之規定，請求返還贈與物。民法第412條
    第1項、第419條定有明文。又贈與契約附有負擔約款，於贈
    與人已為給付後，受贈與人因可歸責於己之事由而不履行其
    負擔時，贈與人即得依民法第412條第1項之規定撤銷其贈與
    （最高法院32年上字第2575號判例、93年度台上字第2133號
    判決意旨參照）。經查，被告不履行系爭認養切結書所附負
    擔即為寵物登記、接受送養人之不定期追蹤等，已如前述，
    並經原告於110年10月1日以LINE傳送「禮拜天把貓帶回來給
    我」予被告為撤銷贈與之意思表示，亦有原告提出的LINE對
    話紀錄在卷可查（本院卷第23頁），且原告復於本件起訴狀
    重申撤銷贈與之意思表示，已生撤銷贈與之效力，依上開規
    定，被告自應將系爭貓隻返還予原告。
　②又按不當得利受領人所受利益之性質或其他情形不能返還者
    ，應償還其價額，此觀民法第181條但書規定自明。所謂所
    受利益依其他情形不能返還者，如受領利益本身之滅失、被
    盜或遺失，及受領人將受領標的物出售、贈與或與他人之物
    互易而移轉其所有權，均屬之。又該價額之計算，應以其價
    額償還義務成立時之客觀交易價值定之（最高法院105年度
    台上字第32號判決意旨參照）。準此，不當得利受領人如因
    所受領之標的物滅失或移轉所有權予他人，而無法返還時，
    自應償還其客觀交易價額。經查，系爭貓隻已遺失，此觀原
    告所提被告於臉書所發文章可明（本院卷第31頁），而原告
    主張系爭貓隻市價為3萬元，固提出寵寵微積的網頁販售照
    片為證（本院卷第33頁），惟查該網頁販售貓隻的品種均屬
    價格較高之英國短毛貓、曼赤肯短腿貓、波斯貓、布偶貓或
    金吉拉，而系爭貓隻為流浪貓，此為原告所是認，且由原告
    所提供系爭貓隻照片，顯非上開品種之貓隻，自無從以上開
    貓種之販售價格為認定系爭貓隻市價之標準，又系爭貓隻現
    已遺失，也無從將系爭貓隻送鑑定機關鑑定其價格，堪認本
    件原告有已證明受有損害而不能證明其數額或證明顯有重大
    困難之情形，從而，本院應得依民事訴訟法第222條第2項之
    規定，審酌一切情況，依所得心證定其數額。因此，本院審
    酌原告提出的系爭貓隻照片之外觀、其主張之年齡等情後，
    認為系爭貓隻之價值應以1,000元為適當，原告逾此範圍之
    請求，則無理由。
  ⒊原告請求被告賠償精神慰撫金4萬元部分：
　①按非財產權係非以經濟利益為內容之權利，包括人格權與身
    分權。人格權係以人格為內容之權利，身分權則係存在於一
    定之身分關係（尤其是親屬）上之權利（如親權）。民法第
    195條第1項於88年4月21日修正前原規定：「不法侵害他人
    之身體、健康、名譽或自由者，被害人雖非財產上之損害，
    亦得請求賠償相當之金額；其名譽被侵害者，並得請求為回
    復名譽之適當處分」，修正後第1項規定：「不法侵害他人
    之身體、健康、名譽、自由、信用、隱私、貞操，或不法侵
    害其他人格法益而情節重大者，被害人雖非財產上之損害，
    亦得請求賠償相當之金額。其名譽被侵害者，並得請求回復
    名譽之適當處分」，並增訂第3項：「前2項規定，於不法侵
    害他人基於父、母、子、女或配偶關係之身分法益而情節重
    大者，準用之」，自立法理由揭櫫：「一、第1項係為配合
    民法總則第18條規定而設，現行條文採列舉主義，惟人格權
    為抽象法律概念，其內容與範圍，每隨時間、地區及社會情
    況之變遷有所不同，立法上自不宜限制過嚴，否則受害者將
    無法獲得非財產上之損害賠償，有失情法之平。反之，如過
    於寬泛，則易啟人民好訟之風，亦非國家社會之福，現行條
    文第1項列舉規定人格權之範圍，僅為身體、健康、名譽、
    自由四權。揆諸現代法律思潮，似嫌過窄，爰斟酌我國傳統
    之道德觀念，擴張其範圍，及於信用、隱私、貞操等之侵害
    ，並增訂『不法侵害其他人格法益而情節重大』等文字，俾免
    掛漏並杜浮濫」；「身分法益與人格法益同屬非財產法益。
    本條第1項僅規定被害人的請求人格法益被侵害時非財產上
    之損害賠償。至於身分法益被侵害，可否請求非財產上之損
    害賠償？則付闕如，有欠周延，宜予增訂。惟對身分法益之
    保障亦不宜太過寬泛。鑑於父母或配偶與本人之關係最為親
    密，基於此種親密關係所生之身分法益被侵害時，其所受精
    神上之痛苦最深，故明定『不法侵害他人基於父母或配偶關
    係之身分法益而情節重大者』，始受保障。例如未成年子女
    被人擄略時，父母監護權被侵害所受精神上之痛苦。又如配
    偶之一方被強姦，他方身分法益被侵害所致精神上之痛苦等
    是，爰增訂第3項準用規定，以期周延」等語，足見民法第1
    95條第1項係關於人格權受侵害時，被害人得請求非財產上
    損害賠償之規定，至於身分法益受侵害時，則由同條第3項
    所規範，且限於不法侵害他人基於父、母、子、女或配偶關
    係之身分法益而情節重大者，始得請求非財產上損害賠償。
　②原告固主張系爭貓隻原先流浪街頭而對人類有高度警覺心，
    係原告持續盡心照顧才使系爭貓隻敞開心房與人親近，並與
    之建立深厚情誼。原告原以為自己替系爭貓隻找到合適認養
    人，詎被告不但未準備足夠防脫逃措施，使系爭貓隻受到驚
    嚇而逃竄，至今仍未被尋回而流落街頭，原告精神上深感極
    大之痛苦，得因「其他人格法益」受有情節重大之損害而向
    加害人請求非財產上之損害賠償，爰依民法第227條之1及第
    195條第1項向被告請求4萬元之精神慰撫金云云。然查，原
    告係主張其因盡心照顧才使系爭貓隻敞開心房與人親近，並
    與之建立「深厚情誼」，因系爭貓隻遺失造成原告精神上深
    感極大之痛苦，依此可知原告除主張其之「其他人格法益」
    遭受侵害外，亦主張其與系爭貓隻間之「身分法益」遭受侵
    害，蓋人格權係以「人格」為內容之權利，此非屬原告自身
    人格權受到侵害，是原告主張其與系爭貓隻間之深厚情誼之
    「人格法益」受到侵害，即屬無據。又原告與系爭貓隻間也
    非民法第195條第3項所擇取侵害他人基於父、母、子、女或
    配偶關係之身分法益。因此，被告既非侵害原告之身體、健
    康、名譽、自由、信用、隱私、貞操或其他人格法益；亦非
    侵害原告基於父、母、子、女或配偶關係之身分法益，則原
    告依上開規定，請求被告賠償其精神上之損害，依前開說明
    ，於法即有未合，不應准許。至於原告所舉臺灣高等法院10
    6年度消上易字第8號民事判決及臺灣臺北地方法院103年度
    簡上字第20號民事判決之見解並不拘束本院，附此敘明。
  ㈢綜上所述，原告依系爭認養切結書第13條前段約定、民法第1
    81條但書規定，請求被告給付6,000元【計算式：5,000元＋1
    ,000元】及自起訴狀繕本送達之翌日即110年12月12日（於1
    10年12月1日為寄存送達，110年12月11日生效，送達證書見
    本院卷第45頁）起至清償日，按年息百分之5計算之利息，
    為有理由，應准許之，逾此範圍之請求，則為無理由，應駁
    回之。
四、本判決係就民事訴訟法第436條之8適用小額訴訟程序所為被
    告敗訴之判決，依民事訴訟法第436條之20規定，應依職權
    宣告假執行，雖原告陳明願供擔保請求准為假執行，應僅有
    促請法院注意之性質，無庸另為准駁。另依同法第436條之2
    3準用第436條第2項，適用同法第392條第2項規定，依職權
    宣告被告如預供擔保，得免為假執行。至原告敗訴部分，其
    假執行之聲請失所附麗，併予駁回。
五、依民事訴訟法第79條及同法第436條之19條第1項規定，確定
    本件訴訟費用額為第一審裁判費1,000元，應由兩造依其勝
    敗比例分擔，即被告負擔60元，餘由原告負擔。
中　　華　　民　　國　　111 　年　　1 　　月　　5 　　日
                  臺灣嘉義地方法院嘉義簡易庭
                                  法　官　周欣怡
以上正本係照原本作成。
如對本判決上訴，須於判決送達後20日內向本庭（嘉義市文化路
308之1號）提出上訴狀（均須按他造當事人之人數附繕本）。如
委任律師提起上訴者，應一併繳納上訴審裁判費。
民事訴訟法第436條之24第2項規定：對小額程序之第一審裁判之
上訴或抗告，非以其違背法令為理由，不得為之。
中　　華　　民　　國　　111 　年　　1 　　月　　5 　　日
                                  書記官  葉芳如